【裁判字號】    97,消債更,143
【裁判日期】    970805
【裁判案由】    聲請更生程序
【裁判全文】
臺灣嘉義地方法院民事裁定           97年度消債更字第143號
聲  請  人  甲○○
上列當事人因消費者債務清理事件聲請更生，本院裁定如下：
    主  文
更生及保全處分之聲請均駁回。
聲請費用由聲請人負擔。
    理  由
一、聲請意旨略以：聲請人於消費者債務清理條例施行前，曾依
    照中華民國銀行公會會員辦理消費金融案件無擔保債務協商
    機制與金融機構成立協商，惟因不可歸責於聲請人之事由致
    履行原協商內容顯有重大困難，且其無擔保或無優先權之債
    務總額未逾新臺幣1,200萬元，復未經法院裁定開始清算程
    序或宣告破產，爰聲請更生等語。
二、按債務人與金融機構協商成立者，不得聲請更生或清算，
    但因不可歸責於己之事由，致履行顯有重大困難者，不在此
    限；本條例施行前，債務人依金融主管機關協調成立之中華
    民國銀行公會會員辦理消費金融案件無擔保債務協商機制與
    金融機構成立之協商，準用前項之規定，消費者債務清理條
    例第151條第5項、第6項分別定有明文。衡諸債之關係，係
    以當事人間之信賴關係為基礎，為社會經濟組織之重要支柱
    ，故當事人於以法律行為追求自己之利益之際，亦應顧及對
    方之利益，並考量債權債務在社會上之作用，本於誠實及信
    用之原則，行使債權及履行債務。是對於已陷入經濟上困境
    之消費者，若任其於惡性循環之債務窘境中自生自滅，將衍
    生嚴重之社會問題，難以維持安定之社會經濟秩序，故為兼
    顧債權人、債務人雙方之利益，對陷於經濟上困境之消費者
    ，乃允其於消費者債務清理條例施行後，得選擇以重建型之
    更生程序或清算型之清算程序清理其債務，藉以妥適調整債
    務人與債權人及其他利害關係人間之權利義務關係，保障債
    權人獲得公平受償，並謀求消費者經濟生活之重建復甦機會
    。惟對於已與金融機構協商成立，或於本條例施行前，已依
    金融主管機關協調成立之中華民國銀行公會會員辦理消費金
    融案件無擔保債務協商機制與金融機構成立協商之債務人，
    若非因不可歸責於己之事由，致履行顯有重大困難，僅係為
    圖謀減免債務，而不為債務之履行，自有違債權契約為誠信
    契約之本旨，故依消費者債務清理條例第151條第6項準用同
    條第5項前段之規定，不得聲請更生或清算，始能避免肇致
    道德危險。經查：
（一）聲請人前於消費者債務清理條例施行前，依金融主管機關
      協調成立之中華民國銀行公會會員辦理消費金融案件無擔
      保債務協商機制與金融機構於96年1月間成立協商，當時
      債務人之無擔保債務總額為1,875,851元，雙方約定聲請
      人每月應償還款項合計為21,991元，債務人自96年2月10
      日起開始依約繳款，至聲請更生前仍繳款正常，業據聲請
      人提出協議書及無擔保債務還款計劃為證，並經本院依職
      權向其債權人台灣土地銀行股份有限公司函查後互核一致
      ，堪信為真實。
（二）聲請人每月維持最低生活水準之必要支出：
   1、按債務人與金融機構之債權人成立協商後，即應本於債權
      契約，依誠實及信用之原則勉力履行之，是以，債務人在
      履行債務期間，須經歷經濟困苦之過程，其生活程度當然
      必須相當限制，除應積極開源努力勤奮工作以增加收入償
      還債務外，尚須節流儉樸其生活需求而適當控制其生活費
      用支出，以達成勉力履行債務。再按，消費者債務清理條
      例之立法意旨，乃在於幫助陷於經濟上困境之債務人，得
      藉由更生或清算程序，走出經濟困境，避免走向絕路，實
      現憲法所保障之生命權，其並非在幫助債務人保持其舊有
      之生活水平，或幫助債務人履行其法定扶養義務。因此在
      考量所謂之「生活必要性支出」，自以維持一般人最低生
      活水平所需為準，而在扶養費支出之考量，亦應以實際上
      確有受扶養必要之支出為準，其與法定扶養義務自當加以
      區別，合先敘明。
   2、聲請人主張每月需支出房屋貸款19,0 94元、家庭膳食費2
      萬元、小孩教育費18,000元、扶養雙親費3千元、水電瓦
      斯費6,400元，總計關於家庭共同開銷為66,494元。查：
    (1)房屋貸款17,290元：聲請人固提出中國信託之查詢表為證
      ，惟聲請人之嘉義市○區○○路117號8樓之3之房屋係87
      年12月4日所購買，並於93年7月12日由中國信託商業銀行
      股份有限公司設定最高限額抵押3,080,000元，此有建物
      謄本可證。是上開19,094元之貸款，並非因購屋之貸款。
      且聲請人自承部分係由其丈夫繳納，不應列計。
    (2)家庭膳食費2萬元：此部分雖見聲請人舉出相關明細。惟
      此部分之支出尚屬合理。
    (3)小孩教育費18,000元：聲請人之2位子女目前分別就國中
      、國小，據聲請人所提之收據，其每學期之費用分別約
      2,101元、1,438元，一學期合計為3,539元，一年為7,078
      元，平均每月590元。另學校午餐費1,200元此屬必要支出
      ，應予列計，至於其他補習、安親班等費用，因非正規之
      教育，不應計入支出項目。此部分合計為1,790元。
    (3)水電瓦斯費6,400元：聲請人提出之97年1月之水費為930
      元（用水期間96年10月16日至96年12月12日），每月為
      465元。97年1月之瓦斯費用為1533元（2個月之費用）每
      月平均為767元。97年2月之電費用為1615元（2個月之費
      用）每月平均為808元。合計水電瓦斯費為2,040元，應列
      計每月必要支出，其餘非屬必要支出。
    (4)父母扶養費每月6千元：依聲請人所提之此部分係扶養聲
      請人之公婆，然此部分未見聲請人提出任何實際支付之證
      明，且未提出是否有其他扶養義務人共同負擔，再者，聲
      請人自承此部分係由其先生負擔。其次，聲請人所提之公
      公張民村尚有不動產，是聲請人此部分主張不應列計必要
      支出。
    (5)保險費部分非屬生活之必要支出，不應列計。
    (6)大樓管理費2個月2,370元，每月為1185元，應予列計每月
      必要之支出。
    (7)喪葬費2萬元，聲請人雖然提出訃文影本1份，惟未見聲請
      人提出任何支付費用喪葬費用2萬元之收據以實其說，聲
      請人空言主張配偶曾支付2萬元云云，自無可採。且依聲
      請人所提之訃文，此部分之支出係其外祖母往生之費用，
      惟其外祖母尚有子女、女婿、媳婦共7人可支付此部分之
      喪葬費，聲請人主張有支付喪葬費2萬元，已令人存疑。
      且此係一時性之支出，並非常態，是此部分不應列入每月
      必要之經常性支出。
    (8)聲請人繳納所得稅部分亦列入聲請人之每月必要支出494
      元（計算式：95年度綜合所得稅扣繳額6,383元＋96年度
      綜合所得稅扣繳額5,457元＝11,840元，每月須支出494元
      。）
    (9)以上家庭膳食費2萬元、子女教育費1,790元、水電瓦斯費
      2,040元、大樓管理費1,185元、所得稅494元，合計為25,
      509元，此為每月生活上之必要支出。
（三）聲請人是否無法清償：
      聲請人聲請前兩年內於台灣華歌爾股份有限公司之薪資總
      所得為1,035,959元（計算式：95年薪資總收入544,128元
      ＋96年薪資總收入491,831元＝1,035,959元），平均月收
      入為43,165元（計算式：1,035,959÷24＝43,165），此
      有聲請人聲請狀內所附之財政部台灣省南區國稅局95年及
      96年綜合所得稅各類所得資料清單附卷可稽。則聲請人之
      平均每月收入43,165元。另聲請人之配偶張榮展聲請前兩
      年內於總所得為1,870,268元（計算式：94年薪資總收入8
      29,565元＋95年薪資總收入1,040,703元＝1,870,268元）
      ，平均月薪為77,927元（計算式：1,870,268÷24＝77,92
      7元）。2人合計平均月薪為121,092元，扣減上開每月必
      要支出25,509元、房屋貸款17,290元、勞工貸款3,500元
      、信用貸款6,800元、車貸8895元後為59,098元。是聲請
      人並無不足支付之可言，此亦與債權人現仍正常履約之實
      際狀況相符。是以聲請人所提出之證據，既不足以證明其
      確有「不可歸責於己之事由致履行顯有重大困難」之情形
      ，實難認其有何不可歸責於債務人致履行顯有重大困難之
      事由存在。
三、綜上所述，債務人於消費者債務清理條例施行前，既已與金
    融機構之債權人依金融主管機關協調成立之中華民國銀行公
    會會員辦理消費金融案件無擔保債務協商機制成立協商，且
    又無不可歸責於己致履行顯有重大困難之事由，則其聲請更
    生，顯然違背消費者債務清理條例第151條第6條準用同條第
    5項前段之規定。從而，依上開說明，應予駁回其更生之聲
    請。而更生之聲請既經駁回，其保全處分之請求，已無必要
    ，應併予駁回。爰裁定如主文。
中    華    民    國    97    年    8     月    5     日
              民事第一庭    法      官  馮保郎
上為正本係照原本作成。
如不服本裁定，應於裁定送達後10日內，以書狀向本院提出抗告
，並繳納抗告費新臺幣1千元。
中    華    民    國    97    年    8     月    5     日
                            書  記  官  王立梅


司法院資訊處製作；財團法人民間司法改革基金會備份。
